【裁判字號】    97,重上更(三),79
【裁判日期】    980325
【裁判案由】    毒品危害防制條例
【裁判全文】
臺灣高等法院刑事判決            97年度重上更(三)字第79號
    上  訴  人
    即  被  告  乙○○
    選任辯護人  曹肇揆  律師
上列上訴人因違反毒品危害防制條例案件，不服台灣板橋地方法
院92年度重訴字第34號，中華民國94年1月27日第一審判決（起
訴案號：台灣基隆地方法院檢察署92年度偵字第979 號）提起上
訴，經最高法院發回更審（97年度台上字第1757號）判決如下：
    主      文
原判決撤銷。
乙○○共同販賣第二級毒品，處有期徒刑參年拾月。
扣案第二級毒品甲基安非他命肆包（驗餘淨重分別為壹仟零柒點
伍伍公克、壹仟零拾參點貳玖公克、壹仟零拾參點貳捌公克、壹
仟零捌點柒伍公克）沒收銷毀；第二級毒品甲基安非他命外包裝
袋肆個均沒收。
    犯罪事實
壹、乙○○基於意圖營利販賣第二級毒品甲基安非他命的犯意，
    於民國92年初向呂彰閩（綽號「芋平」，已死亡）聯絡販入
    事宜。
    呂彰閩表示甲基安非他命每公斤價格新台幣（下同）55萬元
    ，若一次購買數公斤，則每公斤價格可降為51萬元。
    乙○○為節省販入成本，因而與甲○○（綽號「柏油」，未
    經起訴）基於販賣第二級毒品的犯意聯絡，合意集資購買，
    議定甲○○購買3 公斤、乙○○購買1 公斤，合計4 公斤。
貳、乙○○於92年3 月9 日晚間前往基隆市向甲○○收取153 萬
    元。於同日晚間11時許，在中山高速公路三重交流道附近交
    付呂彰閩。
    乙○○自己購買1 公斤甲基安非他命的貨款則託由不知情友
    人於翌（10）日，自台南分兩次匯入呂彰閩妻丙○○的郵局
    帳戶，各5 萬元、39萬9 千元，合計44萬9 千元；餘款5萬1
    千元則於10日下午2 點許，於台北縣五股鄉○○○○○路五
    股交流道附近全國傢俱行門口，由乙○○交付呂彰閩，並約
    定於當日下午5 時，在同一地點交付甲基安非他命。
參、乙○○於當日下午5 時30分許，駕駛3B-5227 號牌自小客車
    附載不知情友人王學勤（另經不起訴處分），前往上述全國
    傢俱行前等候交貨。
    呂彰閩於晚間8 時許，派綽號「阿強」男子，將外觀偽裝成
    茶葉包裝的甲基安非他命4 包（每包淨重各約1 公斤）送交
    乙○○。
肆、乙○○於購入甲基安非他命後，隨即駕車前往基隆巿甲○○
    住處，擬將甲○○購入的3 包甲基安非他命交給甲○○。
    同日晚間8 時30分許，行經基隆巿南新街28號前，為警當場
    查獲，並在自小客車後座扣得外觀偽裝成茶葉包裝的4 包甲
    基安非他命（原審誤載為安非他命；分別淨重1007.58 公克
    、1013.32 公克、1013.31 公克與1008.78 公克，經各取樣
    0.03公克檢驗用罄。各餘淨重如主文第二項）及乙○○所有
    、供施用的第一級毒品海洛因2 包。
    理      由
壹、被告及辯護人對於卷證的證據能力均表示無意見（本院97年
    12月3日準備程序筆錄2）。
貳、認定犯罪事實所憑證據及理由
一、被告乙○○於警偵、原審（基隆、板橋）與本院坦承基於販
    毒的犯意與甲○○集資向呂彰閩購買甲基安非他命牟利的事
    實（偵66反-67 、93反-94 ；原審〔基隆33、板橋154 、
    224-226 〕；本院97年12月3 日準備程序筆錄3） 。
二、92年3 月19日被告羈押於臺灣基隆看守所書寫的刑事自述狀
    坦承犯罪事實欄記載的犯罪事實（下稱自白書，偵45-51）
    。
三、證人王學勤證述與被告一同前往購得毒品的事實（警10-14
    ；報搜20、25-26 ；偵27、58-63 、190-191） 。
四、被告匯款於丙○○帳戶的匯款單2 紙（偵100 、101） ：證
    實被告匯款購毒的自白與事實相符。
五、內政部警政署刑事警察局92年3月26日刑鑑字第0920041748
    號鑑驗通知書（偵107） ：證明扣案白色結晶4 大包（重量
    如前述，各取樣0.03公克檢驗，均已用罄）均為第二級毒品
    甲基安非他命。
參、被告的辯解
    被告乙○○否認為販賣第二級毒品而購入甲基安非他命的事
    實，辯稱：
一、以51萬元購入1 公斤甲基安非他命是為供己施用。之所以一
    次購入1 公斤，因大量購買價格較便宜，並無販賣意圖。
二、取得甲基安非他命前曾與王學勤聊天，王學勤邀被告入夥從
    事中古電腦買賣。因身邊缺錢，所以臨時改變心意，擬將原
    供己用的1 公斤甲基安非他命以原價轉讓給甲○○，以便投
    資電腦買賣；縱使認定被告初始有販毒的意思，但於決定轉
    讓給甲○○時，販賣的犯意已中止而轉換為轉讓毒品的犯意
    。
三、甲基安非他命於尚未交付甲○○即為警查獲，應論以轉讓未
    遂罪等語。
肆、對於被告辯解的認定
一、被告於警偵、原審均已坦承意圖營利而販毒的犯行。於前述
    自白書且明確供稱：「因受人蠱惑，財迷心竅方鑄成大錯」
    等語。
    被告於偵查供陳：「王學勤在車上有聽到我與『芋平』聯絡
    ，王學勤叫我不要做，並問我可以賺多少錢。」等語（偵67
    反）。
    於原審也坦承：「是因要賣安非他命賺錢，才買入安非他命
    。知道甲○○是買來要賣的。」等語（原審34）。
    於本院仍然供承：「剛開始找安非他命我是這個意思。」等
    語（本院97年12月3 日準備程序筆錄3） 。
    被告意圖營利而購入甲基安非他命的犯行，可以認定。
二、被告固然辯稱在取得甲基安非他命之前因王學勤邀約投資中
    古電腦生意，即變更犯意欲將所購1 公斤甲基安非他命以原
    價讓售給甲○○等語。
    證人王學勤雖於92年5 月23日偵查證稱：「被告說要投資電
    腦生意問題，我說缺少資金4 、50萬元，他想替我補足。」
    等語（偵191） ；於更二審仍證稱：「被告有興趣問我投資
    電腦生意多少錢，我提到4 、50萬元，他說有意思要做，要
    想辦法，他說要去基隆找朋友談。」等語（更二207 反至
    208） 。經查：
（一）電腦生意經營，事涉電腦專門知識及技術問題，關於貨源
      取得，銷售、倉管及運送等繁瑣細節，須經長久規劃與準
      備，被告既已冒著重罪的風險而購入甲基安非他命，僅因
      與王學勤一時閒聊即驟下決定，臨時變更計劃將千辛萬苦
      購得的甲基安非他命以原價讓售他人，不合常理。
      王學勤自身尚且因無法繳納汽車貸款，當日曾向被告借貸
      1 萬元，已經被告供述且於自白書明白記載（偵47反、67
      反、94）核與王學勤的供述相符（偵60、190 反、192 ）
      。
      以王學勤當時捉襟見肘的經濟狀況，被告毫不思索即應允
      出資交由王學勤經營生意，加以被告本身並非財力闊綽之
      人，向呂彰閩購買1 公斤甲基安非他命的貨款51萬元，尚
      須分3 次籌措才能湊足。所辯擬將51萬元的甲基安非他命
      原價轉讓予甲○○以便出資供王學勤經營中古電腦生意等
      語，有違常理無可採信。
（二）關於「王學勤邀約被告參與經營中古電腦生意」此等被告
      認為極其有利的事由，無論被告或王學勤，自警詢以至92
      年5 月22日之前多次偵訊均未曾提及。
      王學勤於92年3 月25日偵訊也僅供稱：「向被告提及想從
      事中古電腦生意缺資金，被告有說他基隆的朋友人很好且
      有錢，要帶我一起去見該朋友。」（偵58反）；王學勤之
      後於同年5 月12日、14日答辯狀中也僅供稱：「當天向被
      告借錢，被告說其住基隆的朋友很有錢，可以帶我去向該
      朋友借。」等語（偵125-128 、143-144） 。
      被告的自白書更無隻字片語提及被查獲當日曾與王學勤談
      及共同經營中古電腦生意情事。足認投資中古電腦等語顯
      然是事後編造為圖脫罪之詞。
（三）證人王學勤於本院雖然再次證稱：「案發當日被告曾到我
      台北市○○路住處樓下找我聊天，提到投資買賣中古電腦
      資金約需4 、50萬元，當時被告先後打了2 通電話，第1
      通的對象、詳細內容均不清楚；第2 通有提到『柏油』，
      有聽到被告用台語講『轉出去』，但距離不是很近，且事
      隔已久，內容記得不是很清楚。」等語（本院98年3 月4
      日審理筆錄2-4） 。
      但證人王學勤既稱當時與被告有相當的距離，且事隔已久
      ，內容記已不復記憶。
      縱使證人王學勤曾聽到被告以台語講「轉出去」，也僅能
      證明被告當時曾與人通過電話而已，並無其他證據足以證
      實被告所辯解的「犯意已變更且實行」。
      況且縱然王學勤曾邀被告投資入夥經營中古電腦生意，也
      不因此即得以證明被告在購得甲基安非他命之前即已改變
      販毒的犯意，而擬將該1 公斤甲基安非他命以原價轉讓甲○○，不再以販毒所得投資證人王學勤。
      即使被告辯稱擬將1 公斤的甲基安非他命以原價轉讓給甲○○的辯解可採，也僅止於就被告購入的1 公斤甲基安非
      他命犯行部分，應另成立轉讓毒品罪責。與檢察官起訴本
      案販賣毒品罪行犯意各別，非本院審理範圍，應由檢察官
      另行偵查的問題，無礙於被告販賣第二級毒品犯行應予論
      罪科刑。
三、販賣毒品不以販入後再行賣出為構成要件，只須以營利為目
    的將毒品販入或賣出，有一於此犯罪即屬完成。最高法院25
    年非字123 號、89年台上343 號、90年台上7046號判例參照
    。
    被告既基於購買甲基安非他命轉售以獲利的販毒犯意，籌資
    向呂彰閩購入毒品，其販賣第二級毒品犯行即經完成，犯罪
    已經成立；縱使部分甲基安非他命於尚未交予甲○○即為警
    查獲，也無未遂可言。
    並且日後究由何人以何等價格向被告購買何等數量的毒品，
    以及是否有分裝袋、磅秤、帳冊或通聯紀錄，也與本案罪行
    的判斷、認定不生影響。
四、共同正犯與幫助犯的認定標準以行為人主觀犯意及客觀犯行
    為準。凡以自己犯罪的意思而參與犯罪，無論所參與是否為
    犯罪構成要件行為，皆為正犯。以幫助他人犯罪的意思而參
    與犯罪，所參與者若是犯罪構成要件行為，也為正犯。最高
    法院97台上1757號判決參照。
    被告為甲○○交付價金予前手呂彰閩、代甲○○收受販入的
    毒品並負責將毒品送交甲○○。被告所為已參與甲○○意圖
    營利而販賣毒品的構成要件行為。依前述最高法院實務見解
    ，應論以共同正犯，無由成立幫助犯；況且被告也否認具有
    幫助的意思（本院98年3 月4 日審理筆錄11）。
五、毒品危害防制條例第17條規定：犯第4條第2項販賣第二級毒
    品罪，供出毒品來源，因而破獲，得減輕其刑。
    案經前審向海岸巡防總局北部地區巡防局查詢，獲函覆：「
    涉案對象乙○○雖帶領本局台北機動查緝隊人員至相關涉案
    人員住所勘查並提供毒品前手電話，惟經偵辦人員逕行查訪
    、埋伏並實施通訊監察等偵查作為發現，其前手呂彰閩已於
    案發後搬離該住所並停用乙○○所提供之電話，故並未查獲
    呂彰閩到案。」、「乙○○供述其販入第二級毒品甲基安非
    他命來源之前手呂彰閩，本局台北機動查緝隊並無查獲案件
    ，故亦無移送檢察官偵辦情事。」，有95年9 月21日台北機
    字第0950013721號函可憑（更二35）。
    呂彰閩已死亡，經調查其前案紀錄表及有關毒品案件起訴書
    、歷審判決書及相關案卷，均非因被告提供來源而查獲，有
    呂彰閩本院被告前案紀錄表、起訴書、判決書及相關卷宗可
    證（更二61-72） 。
    被告雖將部分價金匯入呂彰閩妻丙○○郵局帳戶，但證人丙○○於本院結證：「不清楚先生呂彰閩做什麼，也不曾因本
    案被調查。」等語（本院98年1 月14日審理筆錄3-4） ，本
    院也查無其他積極證據足以證明證人丙○○與呂彰閩具有犯
    意聯絡，無從認定丙○○同為本案的販毒前手。
    被告雖供述毒品來源，可供量刑參考（詳後所述已依刑法第
    59條酌減刑罰），但並未因而破獲，故不合於毒品危害防制
    條例第17條減刑規定。
六、證人甲○○經傳拘未到庭，已經被告及辯護人捨棄傳喚聲請
    （本院98年3 月4 日審理筆錄5） 。被告其餘辯解無礙於犯
    罪事實的認定，不須再一一論述。
伍、撤銷改判的理由
一、撤銷原判決的理由
（一）原判決認定被告乙○○除與甲○○合資購買毒品之外，參
      與購毒之人尚有年籍不詳綽號「阿宏」者購買2 公斤；但
      此部分除被告自白外，別無其他證據足以證明（詳後述理
      由陸）原審就此部分的論處應有誤會。
（二）被告為甲○○分擔交付價金予前手呂彰閩、代甲○○收受
      販入的第二級毒品的行為，已參與甲○○意圖營利而販賣
      毒品的構成要件行為，原判決認定被告幫助甲○○販賣第
      二級毒品，也有誤會。
二、自為判決的論罪科刑理由
（一）毒品危害防制條例於93年1 月9 日修正施行，第4 條第2
      項關於販賣第二級毒品罪刑的規定並未修正，無比較新舊
      法的適用問題。
      被告乙○○所為，觸犯毒品危害防制條例第4條第2項販賣
      第二級毒品罪。
（二）被告與甲○○因具有犯意聯絡、行為分擔，皆為共同正犯
      。
（三）被告持有甲基安非他命的低度行為吸收於販賣的高度行為
      ，不另論罪。
（四）被告販入毒品後尚未賣出造成危害即經警查獲。獲案後，
      配合檢警查緝上游毒販，並提供線索供檢警追查，經辦案
      人員多次監聽、埋伏及圍捕，惜未有功。經法院多次函詢
      海岸巡防署台北機動查緝隊有關追查進度，均獲函覆表示
      被告犯後態度良好，提供線索配合查緝販毒幕後組織集團
      ，雖因無法具體掌握呂彰閩、甲○○等人動態，致查緝無
      著，但仍肯定被告的作為，有後續偵辦進度及偵查報告書
      可憑（原審133 、134） 。公訴人於起訴書及原審論告時
      ，也均以被告確有悔意，情堪憫恕，認為對被告科以法定
      最低度刑仍嫌過重，請求依刑法第59條規定酌予減輕刑罰
      。斟酌此等有利於被告的卷證，併依刑法第59條減輕刑罰
      。
（五）審酌被告素行不佳、違犯麻醉藥品管理條例及煙毒條例等
      毒品犯罪前案紀錄累累、所生危害、扣案毒品數量龐大、
      犯罪後雖配合檢警追查上游毒販，但對於自身犯行並不具
      悔意等一切情狀，認宜量處如主文所示刑罰。
（六）扣案如主文第二項所示毒品，依毒品危害防制條例第18條
      第1 項前段，沒收銷燬。
      扣案毒品外包裝袋4 個，供販賣毒品所用，於被告持有中
      ，其中1 個屬於被告所有；另3 個在尚未交付予甲○○移
      轉所有權之前，也屬被告所有，併均依法宣告沒收。
      至於另外查獲的第一級毒品海洛因2 包（驗餘合計淨重8.
      41公克）與本案無涉，應另由被告被訴施用第一級毒品海
      洛因案件處理，不另諭知沒收銷燬。
陸、不另為無罪諭知部分
一、公訴意旨另以，上述犯行，乙○○為節省部分差價，並與不
    詳年籍綽號「阿宏」男子合資購買。「阿宏」購買2 公斤甲
    基安非他命，由乙○○向「阿宏」收款後交付予呂彰閩。嗣
    後由「阿宏」自行取走所購買的2 公斤甲基安非他命，因認
    被告此部分行為，同涉犯毒品危害防制條例第4 條第2 項販
    賣第二級毒品罪嫌等語。
二、關於不詳年籍綽號「阿宏」男子合資購買甲基安非他命2公
    斤等情，僅有被告乙○○的自白。
    證人王學勤歷次證述與被告前往台北縣五股鄉○○○○○路
    五股交流道附近全國傢俱行門口等候呂樟閩交付甲基安非他
    命的過程，從未供述有綽號「阿宏」者前來取走由「阿強」
    送來的甲基安非他命的其中2 公斤（警10-14 、偵26反-27
    、58-63 、190-192） ；王學勤甚至明確證述：過程中被告
    乙○○只有在「阿強」送甲基安非他命來「之前」，曾與朋
    友講話、吃飯，而之後「阿強」前來交付甲基安非他命時，
    現場只有被告乙○○與證人王學勤2 人（偵59反-61 反）。
    參酌當場實際上僅扣得被告乙○○與甲○○合購約4 公斤的
    甲基安非他命，並無其他積極證據足證被告乙○○關於共同
    參與購買毒品的行為人尚有「阿宏」其人的供述與事實相符
    。不能使法院達於無合理懷疑程度，此部分犯行，自不能以
    推測或擬制方法作為裁判基礎，應認犯罪不能證明。
    因檢察官認為此部分與前述論罪科刑部分具有實質上一罪關
    係，故不另為無罪諭知。
柒、適用法律
一、刑事訴訟法第369條第1項前段、第364條、第299條第1項前
    段。
二、毒品危害防制條例第4條第2項、第18條第1項前段、第19條
    第1項。
三、刑法第11條前段、第28條、第59條、第38條第1項第2款。
中    華    民    國    98    年    3     月    25    日
                  刑事第六庭  審判長法  官  林堭儀
                                    法  官  吳淑惠
                                    法  官  郭豫珍
以上正本證明與原本無異。
如不服本判決，應於收受送達後10日內向本院提出上訴書狀，其
未敘述上訴之理由者並得於提起上訴後10日內向本院補提理由書
（均須按他造當事人之人數附繕本）「切勿逕送上級法院」。
                                    書記官  胡勤義
中    華    民    國    98    年    3     月    26    日
附錄：本案論罪科刑法條全文
毒品危害防制條例第4條
製造、運輸、販賣第一級毒品者，處死刑或無期徒刑；處無期徒
刑者，得併科新臺幣 1 千萬元以下罰金。
製造、運輸、販賣第二級毒品者，處無期徒刑或 7 年以上有期徒
刑，得併科新臺幣 7 百萬元以下罰金。
製造、運輸、販賣第三級毒品者，處 5 年以上有期徒刑，得併科
新臺幣 5 百萬元以下罰金。
製造、運輸、販賣第四級毒品者，處 3 年以上 10 年以下有期徒
刑，得併科新臺幣 3 百萬元以下罰金。
製造、運輸、販賣專供製造或施用毒品之器具者，處 1 年以上 7
年以下有期徒刑，得併科新臺幣 1 百萬元以下罰金。
前五項之未遂犯罰之。


司法院資訊處製作；財團法人民間司法改革基金會備份。
